臺灣高雄地方法院刑事判決　　　　　　　96年度訴字第2424號
公　訴　人　臺灣高雄地方法院檢察署檢察官
被　　　告　丙○○
上列被告因偽造文書案件，經檢察官提起公訴（95年度偵字第
7140號），本院判決如下：
    主  文
丙○○被訴於民國八十四年間行使偽造私文書、使公務員登載不
實部分無罪。
其餘被訴行使偽造私文書、使公務員登載不實部分均免訴。
    理  由
一、公訴意旨略以：被告丙○○係址設高雄市新興區○○○路1
    之19號太陽城工程股份有限公司（下稱太陽城公司）之實際
    負責人，與己○○共同基於概括之犯意聯絡，為下列犯行：
  (一)丙○○、己○○2 人均明知於民國（下同）71年10月20日並
    未召開太陽城公司之發起人會及董事會，竟未經邱炳松（已
    於88年1 月28日死亡）、甲○○之同意，在太陽城公司發起
    人會決議錄偽載「‧‧甲○○、邱炳松‧‧等9 人為董事」
    ；在董事會決議錄偽載「推選‧‧甲○○、邱炳松等3 名為
    常務董事」；並於71年11月3 日製作虛偽之太陽城公司設立
    登記申請書，且在上開發起人會、董事會決議錄、設立登記
    申請書上偽簽甲○○、邱炳松之簽名及將偽刻之甲○○、邱
    炳松印章蓋於該發起人會決議錄、董事會決議錄、設立登記
    申請書上，旋持該申請書向高雄市政府建設局申請設立登記
    ，致使不知情之該管公務員將太陽城公司常務董事為邱炳松
    、甲○○之不實事項，於71年12月23日登載於其職務上所掌
    之公司設立登記事項卡上，並據以核發公司執照，足以生損
    害於邱炳松、甲○○及高雄市政府建設局對公司管理之正確
    性。
  (二)丙○○、己○○復承前開犯意，明知於84年8 月21日並未召
    開太陽城公司之股東臨時會及盟峰工程股份有限公司（下稱
    盟峰公司）董事會，竟未經邱炳松、甲○○之同意，在太陽
    城公司股東臨時會議事錄上偽載「‧‧邱炳松、甲○○選為
    董事‧‧」；及在盟峰公司董事會議事錄上偽載「‧‧邱炳
    松、甲○○當選為董事‧‧」，並將偽刻之甲○○印章蓋於
    該股東臨時會議事錄、董事會議事錄上，旋持該等議事錄向
    高雄市政府建設局申請變更登記，致使不知情之該管公務員
    將盟峰公司董事為邱炳松、甲○○之不實事項，於84年9 月
    6 日登載於其職務上所掌之公司變更登記事項卡上，足以生
    損害於邱炳松、甲○○及高雄市政府建設局對公司管理之正
    確性。因認被告丙○○涉犯刑法第216 條、第210 條行使偽
    造私文書罪嫌及同法第214 條使公務員登載不實罪嫌云云。
二、無罪部分（被告被訴於84年間行使偽造私文書、使公務員登
    載不實部分）：
  (一)按犯罪事實應依證據認定之，無證據不得認定犯罪事實；不
    能證明被告犯罪者，應諭知無罪之判決，刑事訴訟法第154
    條第2 項、第301 條第1 項前段分別定有明文。次按事實之
    認定，應憑證據，如未能發現相當證據，或證據不足以證明
    ，自不能以推測或擬制之方法，以為裁判基礎，最高法院40
    年台上字第86號判例意旨足資參照。又依刑事訴訟法第161
    條第1 項之規定：檢察官就被告犯罪事實，應負舉證責任，
    並指出證明之方法。因此，檢察官對於起訴之犯罪事實，應
    負提出證據及說服之實質舉證責任。倘其所提出之證據，不
    足為被告有罪之積極證明，或其指出證明之方法，無從說服
    法院以形成被告有罪之心證，基於無罪推定之原則，自應為
    被告無罪判決之諭知，亦有最高法院92年台上字第128 號判
    例要旨足參。且刑事訴訟上證明之資料，無論其為直接證據
    或間接證據，均須達於通常一般人均不致於有所懷疑，而得
    確信其為真實之程度，始得據為有罪之認定，若其關於被告
    是否犯罪之證明未能達此程度，而有合理性懷疑之存在，致
    使無從形成有罪之確信，根據「罪證有疑，利於被告」之證
    據法則，即不得遽為不利被告之認定，此觀諸最高法院76年
    台上字第4986號判例意旨亦甚明顯。
  (二)本件公訴人認被告丙○○於84年間涉有行使偽造私文書、使
    公務員登載不實等犯行，無非係以：告訴人邱楊碧鳳、邱
    裕盛、乙○○、邱銀靖、邱莉桂、邱莉智（邱楊碧鳳等6 人
    均為邱炳松之繼承人，由乙○○兼任其餘5 人之告訴代理人
    ）、甲○○之指訴；證人庚○○、戊○○之證述；84年
    8 月21日太陽城公司股東臨時會議事錄、董事會議事錄、84
    年9 月5 日盟峰公司變更登記事項卡（於84年9 月6 日完成
    登記）等件，資為論罪依據。
  (三)訊據被告對其係太陽城公司（嗣於84年間改名為盟峰公司）
    之負責人，該公司曾於84年9 月5 日向高雄市政府建設局申
    請董事、監察人之變更登記，由邱炳松、甲○○擔任董事，
    戊○○擔任監察人等事實固不否認，惟堅詞否認有何行使偽
    造私文書、使公務員登載不實等犯行，辯稱：太陽城公司是
    家族公司，伊哥哥甲○○、邱炳松以前有出資，伊在公司是
    負責包工程、工地施工、監工及材料的事情，文件都是伊太
    太己○○（現已離婚）在處理，印章也是她在保管，不知道
    84年間有沒有開股東會或董事會，不清楚本件辦理變更登記
    的事情，這些要問己○○才知道等語。經查：
  (1)被告於84年間係太陽城公司（嗣改名為盟峰公司）之負責人
    ，該公司曾於84年9 月5 日檢附同年8 月21日股東臨時會議
    事錄、董事會議事錄等文件，向高雄市政府建設局申請董事
    、監察人之變更登記，由邱炳松、甲○○擔任董事，戊○○
    擔任監察人等事實，為被告所不否認，並有84年9 月5 日盟
    峰公司變更登記事項卡、太陽城（盟峰）公司84年8 月21日
    股東臨時會議事錄、董事會議事錄影本各1 份（見臺灣高雄
    地方法院檢察署95年度偵字第7140號偵查卷〈下稱偵四卷〉
    第89-93 、96-97 頁）在卷可稽，堪認屬實。
  (2)告訴人乙○○曾於警詢時指稱：伊父親邱炳松沒有在盟峰公
    司任職，伊母親邱楊碧鳳、大姊邱莉智說伊父親沒有投資盟
    峰公司等語（見警卷第2 頁）；告訴人甲○○、證人戊○○
    亦分別於警、偵訊時指訴、證稱：沒有在84年間參加太陽城
    （盟峰）公司的會議當選為董事或監察人，也沒有同意擔任
    該公司董事或監察人等語（見偵四卷第5-6 、123-124 、
    142 頁）。被告則辯稱：僅負責公司包工程、工地施工、監
    工及材料的事情，文件、印章都是己○○在處理、保管，不
    知道84年間有沒有開股東會或董事會，不清楚本件辦理變更
    登記的事情等語。查告訴人乙○○、甲○○雖曾分別於警、
    偵訊時指訴：被告為太陽城（盟峰）公司之負責人，於84年
    間未徵得邱炳松、甲○○同意即擅自將該2 人登記為董事云
    云（見警卷第2 頁、偵四卷第141-142 頁）；惟告訴人乙○○已於警詢時陳稱：伊與家人（邱楊碧鳳、邱裕盛、邱銀靖
    、邱莉桂、邱莉智等人）皆未參與盟峰公司之營運，也沒聽
    父親邱炳松講過「盟峰公司」，直到88年10月19日要申報遺
    產稅才知道父親被登記為盟峰公司董事等語（見警卷第2 頁
    ）；告訴人甲○○亦於警、偵訊時陳述：沒有參與太陽城或
    盟峰公司之營運，沒去處理過該公司之事務，也不知道太陽
    城公司改名為盟峰，一直不知道自己被登記為該公司董事，
    直到92年8 月11日接到高雄市政府來函才知道等語（見偵四
    卷第5-6 、142 、149 頁）；另證人即己○○之弟戊○○、
    庚○○均於檢察官偵訊時證稱：太陽城公司好像曾拿伊名字
    當股東，後來伊說不要，有換人了，己○○都是跟伊父親說
    了就拿伊證件去辦，伊沒有參與過該公司股東會或董事會，
    也沒有參與過業務等語（見偵四卷第123-124 頁）。由證人
    戊○○、庚○○上開證詞觀之，己○○既有拿取渠等證件以
    辦理太陽城公司股東登記、變更之情形，堪認己○○確有參
    與該公司經營管理事務無誤。則被告與己○○夫妻既然共同
    管理、經營太陽城（盟峰）公司，被告所辯2 人間就公司營
    運、管理事務各有分工，各自負責乙節，即與常情無違，尚
    堪採信。又查，告訴人乙○○、甲○○及證人戊○○、庚○○等人既從未參與過太陽城（盟峰）公司任何業務，告訴人
    乙○○、甲○○甚至於本件申請變更登記事項數年後始知悉
    此事，足見告訴人乙○○、甲○○及證人戊○○、庚○○等
    人對太陽城（盟峰）公司84年間營運及內部分工情形等事項
    均不清楚，尚難僅因被告為太陽城（盟峰）公司之負責人，
    該公司變更登記申請書係以被告名義提出，或在前開申請書
    及所附文件（股東臨時會議事錄或董事會議事錄）上蓋有「
    丙○○」之印文，即認被告必然知悉或曾參與該公司製作股
    東會或董事會議事錄、辦理董事及監察人變更登記申請等方
    面之業務，是告訴人乙○○、甲○○所述邱炳松、甲○○2
    人係遭被告擅自登記為上開公司董事云云，是否與事實相符
    ，即有可疑，尚難遽予採信。
  (四)綜上所述，關於太陽城（盟峰）公司經營管理之業務，被告
    與己○○究竟如何分工，上開告訴人、證人均不清楚，被告
    則供稱太陽城（盟峰）公司關於文件、印章之事宜均由己○○處理、保管，本件84年間申請變更登記之事係由己○○負
    責處理，伊不知情等語；而共同被告己○○於91年11月11日
    搭機出國迄今未回，有法務部入出境資訊連結作業表1 份在
    卷可考（見本院卷第65頁），其從未於本案偵查、審理時到
    庭就上開事項加以說明，公訴人亦未提出積極證據證明被告
    知悉或曾參與太陽城（盟峰）公司製作股東會或董事會議事
    錄及辦理董事、監察人變更登記申請等部分之業務，上開公
    司變更登記申請書及所附文件（股東臨時會議事錄或董事會
    議事錄）係由被告製作，或被告於該等文書製作並提出於高
    雄市政府建設局之前或當時，已知悉此事，而與製作上開文
    書並提出變更登記申請之人有行使偽造私文書、使公務員登
    載不實之犯意聯絡等事實，是本件公訴人所提出之證據，尚
    未達於通常一般人均不致於有所懷疑，而得確信被告確於84
    年間有上開行使偽造私文書、使公務員登載不實等犯行之程
    度，本院自無從形成被告有罪之確信。此外，復查無其他積
    極證據足資認定被告確有公訴人所指之上開犯行，此部分（
    被告被訴於84年間行使偽造私文書、使公務員登載不實部分
    ）既不能證明被告犯罪，揆諸前開法條之規定，依法自應為
    被告無罪之諭知。
三、免訴部分（被告被訴於71年間行使偽造私文書、使公務員登
    載不實部分）：
  (一)按案件時效已完成者，應諭知免訴之判決，刑事訴訟法第
    302 條第2 款定有明文。又行為後法律有變更者，適用行為
    時之法律，但行為後之法律有利於行為人者，適用最有利於
    行為人之法律，為95年7 月1 日修正公布施行之刑法（下稱
    修正後刑法）第2 條第1 項所明定。查修正後刑法第80條第
    1 項，及修正前刑法第80條第1 項關於追訴權時效期間之規
    定不同，修正後刑法所定時效期間較長，表示行為人被追訴
    之期限較久，自屬對行為人不利，比較結果自以修正前刑法
    第80條第1 項較有利於行為人，本件關於追效權時效，即應
    適用修正前刑法第80條第1 項之規定。
  (二)本件公訴人固認被告曾於71年及84年間分別涉犯刑法第216
    條、第210 條行使偽造私文書、同法第214 條使公務員登載
    不實等罪嫌，71年間所犯2 罪為牽連犯，應從一重處斷，且
    與84年間所為犯行有連續犯之裁判上一罪關係。惟被告於84
    年間並無行使偽造私文書、使公務員登載不實等犯行，該部
    分應為無罪之諭知，已如前述，則即使被告於71年間有行使
    偽造私文書、使公務員登載不實等行為，亦無連續犯可言。
    又公訴人所指被告於71年間涉犯之上開行使偽造私文書、使
    公務員登載不實2 罪，最高法定刑分別為有期徒刑5 年、3
    年，其追訴權時效期間，依修正前刑法第80條第1 項第2 款
    規定均為10年。再查，依公訴意旨觀之，被告涉犯上開2 罪
    之犯罪時間各為71年11月3 日、同年12月23日，追訴權時效
    即應分別於81年11月3 日、同年12月23日屆滿，而臺灣高雄
    地方法院檢察署檢察官係於追訴權時效完成後之94年8 月31
    日，始因告訴人甲○○提出告訴而開始偵查本案，另告訴人
    邱楊碧鳳、邱裕盛、乙○○、邱銀靖、邱莉桂、邱莉智則係
    於94年12月12日向該署檢察官提出告訴，此有蓋有收文章之
    刑事告訴狀2 份在卷可參。職是，被告被訴此部分（71年間
    ）行使偽造私文書、使公務員登載不實等犯行，追訴權之時
    效均已完成，依刑事訴訟法第302 條第2 款規定，均應諭知
    免訴之判決。
四、本件共同被告己○○被訴行使偽造私文書、使公務員登載不
    實部分，待其到案後由本院另行審結，附此敘明。
據上論斷，應依刑事訴訟法第301 條第1 項前段、第302 條第2
款，判決如主文。
本案經檢察官丁○○到庭執行職務。
中　　華　　民　　國　　96　　年　　11　　月　　21　　日
              鳳山刑事第二庭  審判長法　官  林水城
                                    法　官  譚德周
                                    法  官  楊筑婷
以上正本證明與原本無異。
如不服本判決應於收受本判決後10日內向本院提出上訴書狀，並
應敘述具體理由，如未敘述上訴理由者，應於上訴期間屆滿後20
日內補提理由書狀於本院（均須按他造當事人之人數附繕本）「
切勿逕送上級法院」。
中　　華　　民　　國　　96　　年　　11　　月　　21　　日
　　　　　　　　　　　　　　　　　  書記官　林靜慧
